ACORDAO-COMPLETO-2343180

ACÓRDÃO 708/2019 ATA 9/2019 - PLENÁRIO

VISTOS, relatados e discutidos estes autos de Solicitação do Congresso Nacional, por meio do qual a Presidência da Comissão de Viação e Transportes da Câmara dos Deputados encaminhou ao Tribunal a Proposta de Fiscalização e Controle n. 87/2009, requerendo fiscalização na Petrobras S.A., com vistas a examinar possíveis irregularidades quanto aos preços praticados para os combustíveis no mercado interno;
		ACORDAM os Ministros do Tribunal de Contas da União, reunidos em Sessão do Plenário, ante as razões expostas pelo relator, em:
		9.1. conhecer da presente Solicitação, por preencher os requisitos de admissibilidade previstos no art. 38, inciso I, da Lei 8.443/92, c/c o art. 232, inciso III, do Regimento Interno, e art. 4º, inciso I, alínea “b”, da Resolução TCU 215/2008;
	9.2. informar à Presidência da Comissão de Viação e Transportes da Câmara dos Deputados que a realização de fiscalização na Petrobras já se encontra autorizada, no âmbito do TC Processo 030.033/2016-0 (Rel. Min. Aroldo Cedraz) , com o objetivo de apurar o resultado financeiro da política de preços praticada pela empresa desde julho de 2002, bem como de verificar a aderência da referida política ao relevante interesse coletivo indicado no estatuto social da Petrobras, nos termos do art. 5º do Decreto 8.945/2016, que regulamentou a Lei 13.303/2016, e que, assim que apreciado o processo pelo Tribunal, dar-se-á notícia quanto ao seu resultado ou outras informações adequadas ao caso, devendo-se aguardar a manifestação final desta Corte no referido processo para que seja possível o atendimento integral desta solicitação;
	9.3. reconhecer a conexão do TC Processo 030.033/2016-0 com a Solicitação do Congresso Nacional, juntando àqueles autos, com fundamento no art. 14, inciso V, da Resolução-TCU 215/2008, cópia da presente deliberação, acompanhada do relatório e voto, bem como de eventuais peças processuais necessárias ao completo atendimento da Solicitação;
	9.4. estender, por força do art. 14, inciso III, da Resolução-TCU 215/2008, os atributos definidos no art. 5º daquela norma ao processo TC Processo 030.033/2016-0, uma vez reconhecida conexão do respectivo objeto com o da Solicitação;
	9.5. dar ciência da presente deliberação à Presidência da Comissão de Viação e Transportes da Câmara dos Deputados;
	9.6. com fundamento no art. 39 da Resolução-TCU 191/2006, sobrestar a apreciação do presente processo de Solicitação, até que sejam encaminhadas as informações relativas ao processo conexo TC Processo 030.033/2016-0, necessárias ao integral cumprimento da requisição de informações do Congresso Nacional.

Solicitação do Congresso Nacional que requer a fiscalização contábil, financeira, orçamentária e patrimonial na Petrobras, especificamente quanto aos preços praticados para os combustíveis no mercado interno brasileiro.

Petróleo Brasileiro S.A.

3. Interessada: Comissão de Viação e Transportes da Câmara dos Deputados.

13.1. Ministros presentes: José Mucio Monteiro (Presidente), Walton Alencar Rodrigues, Benjamin Zymler, Aroldo Cedraz (Relator), Raimundo Carreiro e Bruno Dantas.
13.2. Ministros-Substitutos presentes: Marcos Bemquerer Costa e André Luís de Carvalho.

AROLDO CEDRAZ

Trata-se de Solicitação do Congresso Nacional, encaminhada pelo Presidente da Comissão de Viação e Transportes da Câmara dos Deputados, versando sobre proposta de fiscalização na Petróleo Brasileiro S/A. 
2.	A Secretaria de Controle Externo da Administração Indireta no estado do Rio de Janeiro propõe, em síntese (peças 8 e 9) , o conhecimento da Solicitação, bem como o encaminhamento, à referida Comissão, de informações, conforme a instrução transcrita a seguir:
“INTRODUÇÃO
1. Trata-se do Of. P-172/2018/CVT, de 21/11/2018 (peça 1, p. 1) , por meio do qual o Exmo. Sr. Deputado Federal Domingos Sávio, presidente da Comissão de Viação e Transportes da Câmara dos Deputados, encaminha a Proposta de Fiscalização e Controle 87, de 2009 (peça 1, p. 2-7) .
2. O documento encaminhado, de autoria do Deputado Jaime Martins, requer do TCU a realização de fiscalização na empresa Petróleo Brasileiro S/A (Petrobras) para examinar possíveis irregularidades quanto aos preços praticados para os combustíveis no mercado interno brasileiro, após a significativa baixa ocorrida nos preços do petróleo após o advento da recente crise internacional (peça 1, p. 3) .
EXAME DE ADMISSIBILIDADE
3. Os arts. 4º, inciso I, da Resolução - TCU 215/2008 e 232, inciso III, do Regimento Interno do TCU, conferem legitimidade aos presidentes de comissão parlamentar, quando por ela aprovada, para solicitar a realização de fiscalização.
4. Assim, legítima a autoridade solicitante, cabe o conhecimento do expediente como solicitação do Congresso Nacional.
EXAME TÉCNICO
5. O autor do pedido de fiscalização, Deputado Jaime Martins, traz informações sobre irregularidades na política de preços praticados para os combustíveis no mercado interno brasileiro, após a significativa baixa ocorrida nos preços do petróleo com o advento da crise internacional (peça 1, p. 3) . 
6. Aduz o autor que, após a liberação do mercado de combustíveis, ocorrida em 2002, a Petrobras vinha mantendo os preços de gasolina e diesel compatíveis com os preços do mercado internacional, mas que, com a queda acentuada de 2009 nos preços internacionais e a depreciação do real frente ao dólar, seria de se esperar uma redução nos preços de gasolina e óleo diesel praticados nas refinarias (peça 1, p. 3-4) .
7. Com vistas a atender à solicitação, foi feita consulta aos sistemas informatizados do Tribunal, tendo sido encontrado o processo TC Processo 030.033/2016-0, que trata do assunto objeto dessa solicitação e atende parcialmente ao solicitado.
8. Esse processo, de relatoria do Ministro Aroldo Cedraz, trata de representação a respeito de possíveis irregularidades ocorridas na Petrobras, relacionadas à conformidade das medidas e decisões tomadas por seus órgãos de deliberação no que diz respeito à política de reajuste de preços de combustíveis.
9. Em 3/5/2017, o Relator havia autorizado a realização de inspeção de modo a apurar o resultado financeiro da política de preços praticada pela Petrobras entre julho/2002 e outubro/2016, bem como a responsabilidade por eventual prejuízo (TC Processo 030.033/2016-0, peça 55) . Posteriormente, com a aprovação da nova política de preços de diesel e gasolina da Petrobras, conforme comunicação ao mercado de 30/6/2017, e com fundamento em nova autorização do Relator, o escopo foi ampliado para abarcar também o exame dos reajustes havidos a partir de outubro de 2016, bem como a verificação sobre a aderência da política de preços ao relevante interesse coletivo indicado em seu estatuto social, nos termos do art. 5º do Decreto 8.945/2016, que regulamentou a Lei 13.303/2016 (Lei das Estatais) (TC Processo 030.033/2016-0, peças 60-61) . Portanto, o processo está em tramitação nesta SecexEstataisRJ, pendente de realização de inspeção.
10. Tendo em vista que o processo ainda não foi apreciado no mérito, cumpre informar ao solicitante que fiscalização com objeto semelhante já havia sido autorizada no âmbito do TC Processo 030.033/2016-0 e que, assim que apreciada pelo Tribunal, dar-se-á notícia quanto ao seu resultado ou outras informações adequadas ao caso, devendo-se aguardar a manifestação do Tribunal naquele processo para que seja possível o atendimento integral desta solicitação.
CONCLUSÃO
11. De acordo com o exposto, propomos ao Tribunal informar ao Exmo. Sr. Domingos Sávio, Presidente da Comissão de Viação e Transportes da Câmara dos Deputados, que já se encontrava autorizada, no âmbito do TC Processo 030.033/2016-0, a realização de fiscalização na Petrobras com o objetivo de apurar o resultado financeiro da política de preços praticada pela Petrobras desde julho de 2002, bem como de verificar a aderência da referida política ao relevante interesse coletivo indicado no estatuto social da Petrobras, nos termos do art. 5º do Decreto 8.945/2016, que regulamentou a Lei 13.303/2016, e que, assim que apreciada pelo Tribunal, dar-se-á notícia quanto ao seu resultado ou outras informações adequadas ao caso, devendo-se aguardar a manifestação do Tribunal naquele processo para que seja possível o atendimento integral desta solicitação.
12. Com relação ao TC Processo 030.033/2016-0, ainda em tramitação nesta Corte, deve-se informar ao Relator acerca da existência desta solicitação e requisitar o encaminhamento ao Relator da presente solicitação de cópia do acórdão, relatório e voto respectivos, em conformidade com o parágrafo único do art. 13 da Resolução - TCU 215/2008. Deve-se, ainda, estender, por força do art. 14, inciso III, da Resolução - TCU 215/2008, os atributos definidos no art. 5º daquela resolução ao mencionado processo, o que constará da proposta de encaminhamento.
PROPOSTA DE ENCAMINHAMENTO
13. Diante do exposto, submete-se a presente solicitação do Congresso Nacional, formulada por intermédio do Of. P-172/2018/CVT, de 21/11/2018, pelo presidente da Comissão de Viação e Transportes da Câmara dos Deputados, Deputado Federal Domingos Sávio, com base na Proposta de Fiscalização e Controle 87, de 2009, de autoria do Deputado Federal Jaime Martins, propondo:
a) conhecer da presente solicitação, por estarem preenchidos os requisitos de admissibilidade previstos nos artigos 38, inciso I, da Lei 8.443/1992, 232, inciso III, do Regimento Interno do TCU e 4º, inciso I, alínea “b”, da Resolução - TCU 215/2008; 
b) informar ao Exmo. Sr. Domingos Sávio, Presidente da Comissão de Viação e Transportes da Câmara dos Deputados, que já se encontrava autorizada, no âmbito do TC Processo 030.033/2016-0, a realização de fiscalização na Petrobras com o objetivo de apurar o resultado financeiro da política de preços praticada pela Petrobras desde julho de 2002, bem como de verificar a aderência da referida política ao relevante interesse coletivo indicado no estatuto social da Petrobras, nos termos do art. 5º do Decreto 8.945/2016, que regulamentou a Lei 13.303/2016, e que, assim que apreciada pelo Tribunal, dar-se-á notícia quanto ao seu resultado ou outras informações adequadas ao caso, devendo-se aguardar a manifestação do Tribunal naquele processo para que seja possível o atendimento integral desta solicitação;
c) informar ao relator do TC Processo 030.033/2016-0 que o mencionado processo é conexo a este, sendo, por isso, necessário, quando do julgamento do mérito, o encaminhamento ao relator desta solicitação de cópia do acórdão proferido, do relatório e do voto que o fundamentaram e das peças processuais consideradas necessárias ao atendimento da solicitação objeto deste processo;
d) estender, por força do art. 14, inciso III, da Resolução - TCU 215/2008, os atributos definidos no art. 5º daquela resolução ao processo TC Processo 030.033/2016-0, uma vez reconhecida conexão do respectivo objeto com o da presente solicitação;
e) juntar cópia da deliberação que vier a ser adotada neste processo ao processo conexo mencionado anteriormente (TC Processo 030.033/2016-0) , conforme determina o art. 14, inciso V, da Resolução - TCU 215/2008;
f) dar ciência da decisão que vier a ser adotada, e que atende parcialmente à solicitação apresentada, ao Deputado Federal Domingos Sávio, nos termos da minuta de aviso anexa;
g) sobrestar a apreciação do presente processo até que sejam encaminhadas as informações relativas ao processo conexo, necessárias ao integral cumprimento do solicitado, com fundamento no art. 39 da Resolução - TCU 191/2006.”
É o Relatório.

não há.

Não atuou.

SOLICITAÇÃO DO CONGRESSO NACIONAL. CONHECIMENTO. ENVIO DE INFORMAÇÕES. ATENDIMENTO PARCIAL. SOBRESTAMENTO. COMUNICAÇÃO AO SOLICITANTE.

SOLICITAÇÃO DO CONGRESSO NACIONAL (SCN)

Secretaria de Controle Externo da Administração Indireta no Rio de Janeiro.

Em sede de admissibilidade, a presente Solicitação deve ser conhecida, eis que atendidos os requisitos aplicáveis à espécie, constantes do art. 38, inciso I, da Lei 8.443/92; c/c o art. 232, inciso III, do Regimento Interno do TCU e art. 4º, inciso I, alínea “b”, da Resolução-TCU 215/2008.
2.	Quanto ao mérito, verifico que a unidade técnica abordou, com bastante propriedade, em sua minudente instrução, cujos fundamentos incorporo a estas razões de decidir, todas as questões necessárias ao deslinde do feito, exaurindo a análise da matéria.
3.	Nesse contexto, afigura-se pertinente a proposta de atendimento parcial à Solicitação, nos termos consignados nos autos, devendo o presente processo ser sobrestado, após o envio de informações à Comissão de Viação e Transportes da Câmara dos Deputados e demais providências, conforme autoriza a Resolução-TCU 215/2008, esclarecendo à autoridade demandante que já se encontra autorizada, no âmbito do TC Processo 030.033/2016-0, de minha relatoria, ao qual serão estendidos os atributos dos autos em exame, a realização de fiscalização na Petrobras com o objetivo de apurar o resultado financeiro da política de preços praticada pela empresa, consoante solicitado pela Casa do Congresso Nacional.
	Ante o exposto, VOTO por que seja adotada a deliberação que ora submeto a este Colegiado.
TCU, Sala das Sessões Ministro Luciano Brandão Alves de Souza, em 20 de março de 2019.
AROLDO CEDRAZ
Relator